行  政  法  院  判  決                          八十八年度判字第一○八一號
    原      告  甲  ○
    被      告  財政部臺灣省中區國稅局
右當事人間因綜合所得稅事件，原告不服行政院中華民國八十七年七月十六日台八十
七訴字第三五八○九號再訴願決定，提起行政訴訟。本院判決如左︰
    主  文
原告之訴駁回。
    事  實
緣原告八十年度綜合所得稅結算申報，被告以其漏報取自國防部中山科學研究院（以
下簡稱中科院）之薪資所得計新台幣（下同）四二四、二○○元，乃核定補徵稅額八
九、○八二元。原告不服，就取自中科院薪資所得四二四、二○○元部分，申請復查
結果，未獲變更，遂循序提起行政訴訟。茲摘兩造訴辯意旨於次：
原告起訴意旨及補充理由略謂︰一、所得稅法第四條第八款規定「左列各種所得，免
納所得稅．．．八、中華民國政府或外國政府，國際機構、教育、文化、科學研究機
關、團體，或其他公私組織，為獎勵進修、研究或參加科學或職業訓練而給與之獎學
金及研究、考察補助費等。但受領之獎學金或補助費，如係為授與人提供勞務所取得
之報酬，不適用之。」本法條規定免稅條款之立法意旨，乃在對於從事研究開發工作
者，予以租稅優惠，以便提昇國家科技水準，並改善社會生活條件。細究中科院所研
發者，乃及國家安全、全民福祉之國防科技，非一般民生科技所可比擬，而一般科
技之研發尚且予以租稅優惠，舉輕以明重，本案之研發自應給予更高之優渥與獎勵，
故而本案原告所領取者，不論名稱究係品位加給，抑或技術津貼，均為研究補助費，
應合於免稅優惠之立法目的，依法免納所得稅。二、被告認定系爭所得為應稅所得，
其所依據者為財政部六十八年十一月三十日台財稅第三八五○一號函釋「一、凡依職
級按月、定額發給者，屬研究人員之薪資所得，應辦理扣繳，並於年度申報綜合所得
稅。二、如係按研究計畫個案給付，並非通案、按職級、按月給付者，則為研究補助
費，依法可免納所得稅。．．．」，依該函釋內容以察：(一)本件系爭所得究竟是否屬
免稅之研究補助費，首先應審查者，為該項所得之本質，而非給付之方式，被告以法
律未規定之要件限制免稅之認定標準，顯然與「租稅法定主義」有違。(二)姑且不論本
件系爭之品位加給（或技術津貼）本質為何，但就中科院自申請及至發放該項所得予
員工之過程觀之，亦合於上開財政部函釋說明第二點免納所得稅之要件。按本案研究
補助費係以「個案」申請，換言之，是針對每個研究計畫個別申請，且其發放方式是
依各個員工對各個不同之專案所作之各別貢獻程度，分別發放。因此，在不同之專案
中，各參與員工所領取之研究補助費，並不固定，亦即並非定額給付。再研究補助費
依其性質原應依各階段進度，分別給予，但國防科技之研發乃經年累月始能獲得成果
（短者三年五年、長者逾十年），倘堅持該原則，將置員工生活於不顧，有鑒於此，
在會計上乃依員工參與程度不同，分別計算獎勵津貼之金額採按月給付，此乃權衡變
通之辦法，惟中科院係專案個別申請研究補助費，且按研究計畫個案分別給付，應無
疑義，由上述得知，本件之品位加給（或技術津貼）所得，依該函釋應屬免稅範圍。
三、所謂「中科院之預算分別依計畫編列」，係按研究個案，而非通案編列預算，該
所得自應免稅；又「按職級給付」，乃鑑於參與研發者能力、經驗、資歷等各不相同
，故有不同之獎勵，中科院為求客觀之標準，因此訂有職等，是以焉能倒果為因，以
因有職等之訂定，並依此作為研究費之發放標準，即否定研究費之本質，該項認定顯
與論理法則有違。又「按月給付」者，實乃國防科技研發成果之顯現須經漫長時間，
倘不採按月支領，顯然不足以維持研究人員之生活。為此，被告及訴願、再訴願機關
以此法律未規定之免稅要件強加入本件免稅之認定，已屬違背「租稅法定主義」，又
無國防科技研發之特性，徒以發放方式之固定與否為免稅認定之標準，亦嫌速斷。
況且該系爭所得，乃中科院分別依個案計畫編列預算，換言之，即係按研究個案而非
通案編列預算。至中科院核發方式為何乃著重於員工實際生活所需，尚不影響該系爭
所得之本質，被告及再訴願機關以核發方式否定所得之本質，顯不符依法課稅原則。
再訴願決定理由復稱「且中科院對所給付之品位加給及技術津貼均已依規定按薪資所
得申報扣繳，並填發各類所得扣繳暨免扣繳憑單送交再訴願人有案．．．併課其當年
度綜合所得稅，並無不合」。惟本案係就八十年度之綜合所得稅短報作成處分，查中
科院扣繳「品位加給」及「技術津貼」所得，是於八十三年應財政部台灣省北區國稅
局之請，就當（八十三）年度先行扣繳，然該項所得是否應稅，現仍爭議中，被告竟
以事後且尚未定讞之行為，追溯作為處分及復查決定之依據，顯然有悖法律不溯既往
原則。況且原告於當年度申報所得稅時，即依當年度扣繳憑單辦理，而今距前申報日
期四年後，中科院復掣發扣繳憑單，其掣發原因為何﹖所據法令為何﹖在在不詳，而
被告卻依此為補稅理由，實屬牽強。反之，倘中科院自始拒發扣繳憑單，依再訴願決
定理由意旨，是否就證明該項所得為免稅﹖綜之，被告及其上級機關怠於事實之認定
，而以扣繳憑單之掣發與否為課稅之認定標準，實有悖依法課稅原則，而再訴願決定
維持原處分，亦屬違誤，均應予以撤銷。四、按公法上之爭訟，應有信賴保護原則之
適用，蓋不管行政機關之決定是否合法，除了重大且明顯之瑕疵或其違法係可歸責於
納稅義務人外，行政機關之行為一經表露於外，人民通常會對其所造成「法律狀態」
之存續寄以信賴，並以之作為行為依據，此種依據之信賴，應受保護，否則人民將生
活於一不確定之法律狀態中。本案品位加給（或技術津貼）應否課徵所得稅，早在六
十八年財政部即擬具辦法報行政院六十八年十一月八日台六十八訴第一一二○四號函
准備查在案，並以台財稅第三八五○一號函國防部，中科院秉此遵循往例，就系爭所
得仍依法認定免稅。因此，並未開立扣繳憑單給原告。甚者，稅捐稽徵人員逐年審閱
中科院相關之會計資料，對系爭金額未予扣繳乙節，均未予置喙，洵證稅捐稽徵人員
同意中科院對該所得性質認定為研究補助費，屬免稅範圍，是屬合法、適當。又八十
一年十一月三日中科院尚以中科院（八十一年）訓誠字第一六八七三號函財政部台灣
省北區國稅局，檢送有關研究補助費之相關資料及其性質說明，以證實該筆研究補助
費應屬免徵所得稅範圍，該局亦無疑義。顯然原告對系爭所得免納所得稅之信賴利益
應受保護。至再訴願決定理由稱「所得稅法第九十五條之規定，僅係為加強課稅資料
之正確性，授予稽徵機關調查及督促扣繳義務人對於扣繳報告之確實，尚不因稽徵機
關未為調查或督促扣繳義務人，即認納稅義務人就其取得之所得不負申報之義務」顯
係規避責任之詞。再就財稅機關之作為以觀，除如前述外，財政部賦稅署於八十年一
月四日就納稅義務人所提出中科院非軍職人員薪資未盡合理之建言，移交桃園縣稅捐
稽徵處查明，經該處大溪分處派員瞭解調查結果略以：據中科院稱其員工薪資係分本
俸及品位（研究補助費）兩部分，本俸依法課稅，至品位依所得稅法第四條第八款規
定，依法免納所得稅。並函復納稅義務人略以：中科院員工研究加給係政府為獎勵科
技人員科技研究工作之補助費，此研究補助費台端建議應改成單一薪俸核課綜合所得
稅，以健全所得稅制，此案俟所得稅法修正時將一併建議上級單位參採。按對於法律
之規定有疑義者，自當以命令補充之，本案系爭所得依上開所陳，迨至八十年稅捐機
關仍為免納所得稅之所得。因此，法律見解或行政命令縱有變更，亦應詳述理由，
重新發布，並自新函令頒布日生效，否則人民財產權之保障，將無所依歸。五、溯自
八十一年七月一日財政部台灣省北區國稅局成立，對中科院給付之「品位加給」與「
技術津貼」究竟可否適用所得稅法第四條第八款規定免課所得稅，認滋生疑義，乃於
八十二年四月十五日北區國稅三第八二○○七三○七號函財政部建議「考量中科院薪
給制度對研究補助費性質之加給未按個案給付，致應列入課稅範圍之因素，採不溯既
往原則；明定自八十二年度起，中科院非軍職人員研究補助費性質之品位加給、技術
津貼均應列入薪資所得扣繳範圍，並應依法申報綜合所得稅。」按：(一)政府機關乃屬
一體，尚不得因編制之改變，而否認前者之作為，是以在未有新函令發布前，自不應
編制之改變，肆意將免稅所得改列為應稅所得。(二)又財政部台灣省北區國稅局亦坦承
系爭品位加給（及技術津貼）究竟是否合於免稅要件滋生疑義，如此自應由主管機關
函釋清楚，在未函釋前，自應依往例就有利人民部分，從優適用。(三)再該局於函中亦
建議「採不溯既往原則；明定自八十二年度起．．．」，洵證以往有利納稅義務人之
行為效果，不應剝奪，並且應自「明定」課稅之時點後，始行通知依法申報。六、系
爭品位加給（或技術津貼），除主管財稅機關合理說明該項所得不予免稅之理由並發
布新函令外，自應依歷年來徵納雙方共識，就系爭所得列入免予申報並繳納所得稅之
項目。七、系爭所得應免徵所得稅：(一)蔣總統於五十五年鑑於國際情勢日緊，國防科
技必須力求自主，以使國家屹立不搖，遂根據動員戡亂時期臨時條款第四條戡亂時期
本憲政體制授權總統得設置動員戡亂機構，決定動員戡亂有關大政方針。第五條總統
為適應動員戡亂需要，得調整中央政府之行政機構、人事機構及其組織所授於之權力
，創立中山科學研究院。並依據憲法第一百六十五條國家應保障教育、科學、藝術工
作者之生活，及依國民經濟之發展，隨時提高其待遇。第一百六十六條國家應獎勵科
學之發明與創造，保護有關歷史、文化、藝術之古蹟、古物。第一百六十七條國家對
於左列事業或個人，予于獎勵或補助．．．三、於學術或技術有發明者。．．．為法
源，核予中科院非軍職員工部分所得（即品位加給、技術加給）免徵所得稅之租稅優
惠，並稍為彌補軍文職人員同工不同酬之憾，且為網羅滯留海外人才，歸國效命之有
利因素，以憲法為國家之根本大法，第一百七十一條法律與憲法牴觸者無效之法定鐵
則，原告據此主張被告及其上級督導機關財政部引用稅捐稽徵法第二十一條第一款追
課五年稅之處分事件顯然無效。蓋部分免稅突然轉為全部所得皆為應稅所得，實為實
質降低待遇之措施，自難謂無牴觸憲法第一百六十五條依國民經濟之發展，隨時提高
其待遇之保障。就中科院之命名、創立之背景動機、及三十餘年之發展成就，自有憲
法第一百六十五條、第一百六十六條、第一百六十七條第三項之適用，應為無可置疑
之事實。(二)再按「個人之綜合所得總額，以其全年左列各類所得合併計算之．．．第
三類：薪資所得．．．凡公、教、軍、警、公私立事業職工薪資及提供勞務者之所得
：薪資所得之計算，以在職務上或工作上取得各種薪資收入為所得額。前項薪資包括
：薪金、俸給、工資、津貼、歲費、獎金、紅利、各種補助費及按月或按年分期給付
之退休金或養老金．．．。」為行為時所得稅法第十四條第一項第三類所明定。同法
第四條第八款「左列各種所得，免納所得稅．．．八、中華民國政府或外國政府，國
際機構、教育、文化、科學研究機關、團體，或其他公私組織，為獎勵進修、研究或
參加科學或職業訓練而給與之獎學金及研究、考察補助費等。但受領之獎學金或補助
費，如係為授與人提供勞務所取得之報酬不適用之」中之但書規定，顯然為德不彰，
牴觸憲法第一百六十六條國家應獎勵科學之發明與創造．．．第一百六十七條第三款
．．．於學術或技術有發明者．．．之保障。試問如沒有有經年累月實驗證明，再放
大架設等實際勞務（心）之提供，何來科學之發明與創造，學術與技術之發明，原告
據此主張，系爭之中科院代表國家所核予國防科技人材之品位加給（技術加給），不
論發放之形式如何，皆有憲法第一百六十六條、第一百六十七條所明定獎勵措施所引
伸出租稅優惠之免稅規定之適用。八、政府機關對人民之信賴應予保護：(一)按「機關
之間對法條施行若有爭議，在爭議未確定前，如對人民權益有所影響，應選擇對人民
最有利之方法為之。」此乃法治國家於行政權作用之基本原則下，為避免侵害人民權
利，所應有之當然限制。況且，如果其中之一機關施行之結果為對人民有利之受益處
分，且其依據者係前已核定之行政命令或機關與人民簽訂契約時之固有宣示，則縱或
與其他機關間有爭議，最後結果如何，也不能因此否認原有之受益結果，加以追回，
或有追回之必要時，亦應由作成受益決定之機關代為負擔。而此行政作用上之限制，
是基於基本法理「誠信原則」，及衍伸至行政法上即為「信賴保護原則」及「不溯及
既往原則」之原理，以避免人民對國家法治之不信任，而導致其他惡劣之後果（參鈞
院七十年度判字第九七五號、七十一年度判字第一一一○號、七十九年度判字第二○
九五號判決要旨。）(二)公法之爭訟，應有右述「信賴保護原則之適用」（參鈞院七十
六年判字第四七四號判決），蓋不論行政機關之決定是否合法，除了重大且明顯之瑕
疵或其違法係可歸責於納稅義務人外，行政機關之行為一經表露於外，人民通常會對
其所造成「法律狀態」之存續寄以信賴，並依之作為行為依據，此種依據信賴，應受
保護，否則人民將生活於一不確定之法律狀態中。(1)本案品位加給（或技術加給）應
否課徵所得稅，財政部雖擬具辦法於六十八年十一月八日以台六十八財字第一一二○
四號函報行政院備查在案，並以台財稅第三八五○一號函復國防部。國防部及中科院
秉此遵循往例，就系爭所得仍依憲法第一百六十六條、第一百六十七條所衍伸之租稅
優惠獎勵措施（即所得稅法第四條第八款，非但書部分），認定為免稅所得。因此並
未開立扣繳憑單於原告。甚者，稅捐稽徵機關逐年審閱中科院相關之會計資料，對系
爭金額未予扣繳乙節，皆認同中科院之主張，未予置喙，可證稅捐稽徵人員亦認定該
所得為研究補助費。就所得稅法第九十五條稽徵機關應隨時調查扣繳義務人對於有關
扣繳報告是否確實，並督促依照本法規定扣款繳納所授於稅捐稽徵人員法定稽徵認定
權責，從五十五年中科院創立至八十年，長達二十五年之認證下，原告據此認為就領
受自中科院代表國家所核予品位加給（技術加給）免稅待遇之法定效力生效，為無可
置疑之事實，信賴保護原則亦因而確立。(2)再就財稅機關之作為以觀，除如前述外，
財政部賦稅署於八十年一月四日就納稅義務人所提出中科院非軍職人員薪資未盡合理
之建言，移交桃園縣稅捐稽徵處查明，經該處大溪分處派員調查瞭解，結果略以：「
據中科院稱其員工薪資係分本俸及品位加給『技術加給』兩部分，本俸依法課稅。至
品位『技術』加給依所得稅法第四條第八款規定為研究補助費，依法免納所得稅。」
並函復納稅義務人略以：「中科院員工研究（技術）加給，係政府為獎勵科技人員科
技研究工作之研究補助費，此研究補助費台端建議應改成單一薪俸核課綜合所得稅，
以健全所得稅制，此案俟所得稅法修正時將一併建議上級單位參採。」本案系爭所得
依上開所陳，迨至八十年稅捐稽徵機關仍為免稅所得。(3)溯自八十一年七月一日財
政部臺灣省北區國稅局成立，對中科院給付之「品位加給」與「技術加給」究竟可否
適用所得稅法第四條第八款規定免課所得稅，認滋生疑義，乃以八十二年四月十五日
北區國稅三第八二○○七三○七號函財政部建議「考量中科院薪給制度對研究補助費
性質之加給未按個案給付，致應列入課稅範圍之因素，採不溯既往原則；明定自八十
二年度起，中科院非軍職人員研究補助費性質之品位『技術』加給均應列入薪資所得
扣繳範圍，並應依法申報綜合所得稅。」因政府機關乃屬一體，尚不得因編制之改變
，而否認前者作為，是以在未有新函令發布前，自不應編制之改變，肆意將免稅所得
為應稅所得。又該局亦坦承系爭品位加給（技術加給）究竟是否合於免稅要件滋生疑
義。再就該局於函中亦建議「採不溯既往原則；明定自八十二年度起．．．」，足證
財稅機關亦認定系爭品位加給（技術加給）為免稅所得，政府對於人民信賴應予保護
。九、其他有利原告之見解：(一)李總統在八十四年十月十二日裁示「中山科學研究院
文職員工『品位加給』及『技術津貼』所得稅追繳案，財稅單位對法律之引用，不宜
因時而異，以溯及既往方式，追課亦有不妥，本案及人數眾多，波及層面甚廣，其
可能衍生之社會問題，應予重，希行政院相關單位盡速妥善處理，以免影響政府威
信及當事人權益。」即追課五年李總統亦認屬不妥，影響政府威信及當事人權益。縱
然不為原告權益計，亦得為國家科技發展長遠計，並非全然免稅之租稅優惠制，是為
中科院吸收優秀新血輪，永續發展之不二法門。被告基於職掌欲追課此一億餘元稅收
本無可厚非，惟以另類思維來思考，顯然又不符國家整體利益之要求，有因小失大之
譏。(二)訴願法有第十九條：「訴願就書面審查決定之，必要時，得為言詞辯論。」第
二十六條：「各機關辦理訴願事件，應設訴願審議委員會，組成人員以熟諳法令者為
原則，其中社會公正人士、學者、專家不得少於訴願審議委員會成員三分之一」之規
定，原告認為此案牽連甚廣，行政院及財政部所屬訴願委員會未召開言詞辯論，亦有
失公允。(三)中科院組成工作分子約類分為軍官及文職人員，文職人員又細分為文官、
科技聘僱、技術員、行政聘僱、僱工五類，其中軍官、文官、科技聘僱皆同領受品位
加給，但軍官之品位加給至今仍為免稅，而文官、科聘人員之品位加給如不能免稅，
將導致同工不同酬之不平衡心理產生，而損及研發成效，是為當時層峰核予品位加給
、技術加給免稅之另一主要考量因素。(四)聯合報八十七年二月二十六日報導：今年起
中小學教師之課後輔導、暑期藝術活動所得，要開始繳納所得稅。檢此篇報導，原
告赫然發現財稅單位並未就另發現應徵之稅捐者，依法應補徵教職員五年漏稅額並予
於處罰，僅以「不瞭解」一詞帶過。另外軍醫除軍餉免稅外，在軍醫院執業之加給均
需繳稅，而中科院軍職員工除軍餉外，其研究加給（品位加給）亦可免稅負。此種不
公平現象，顯示財稅單位嚴重違法失職，圖利特定階層人士。(五)自立晚報八十七年五
月二十三日報導中科院之成立創始，及現今面臨之困境，追課品位（技術）加給所引
起抗爭事件，十分詳實，其中提及中科院為蔣介石總統一聲令下而創立，顯然一般輿
論亦承認中科院之創立，來自於動員戡亂時期所賦於總統權力而成立之研發機構，其
享有免稅之租稅優惠待遇，係可推論而得。十、綜合上述，原告認定中科院就其命名
、成立背景、動機及三十年來之研發成就，自有憲法第一百六十五條、第一百六十六
條、第一百六十七條規定之適用，復經稅捐稽徵人員依所得稅法第九十五條所授與法
定認證權利，歷經二十五年之認證，國防部及中科院代表國家所核予中科院非軍職員
工品位加給（技術加給）免稅之法律效力為已確立。以政府本屬一體，對於人民之承
諾有不可不履行而分割承擔責任的義務；縱或認為原先之承諾有更改之必要時，亦必
採不溯既往之原則，不宜追課，已免有損政府威信及當事人權益，況且所得稅法第四
條第八款但書，牴觸憲法第一百六十六條之規定。從而，原告由部分免稅之待遇變為
全部所得皆為應稅所得，是為降低待遇之措施，亦牴觸憲法第一百六十五條規定，依
憲法第一百七十一條「法律與憲法牴觸者，無效。」及中央法規標準法第十一條「法
律不得牴觸憲法，命令不得牴觸憲法或法律，下級機關訂定之命令不得牴觸上級機關
之命令。」之規定，足證財稅機關引用所得稅法第四條第八款中但書及稅捐稽徵法第
二十一條第一款之述，欲追課中科院非軍職員工受領自國防部及中科院代表國家所
核予之品位加給（技術加給）免稅部分之所得稅，有不能適用之爭議。為此，請判決
撤銷原處分及一再訴願決定等語。
被告答辯意旨略謂︰一、原告八十年度綜合所得稅結算申報，經被告之東山稽徵所核
定綜合所得總額七○○、九三二元，應補稅額八九、○八二元，原告不服，就核定其
取自國防部中山科學研究院（以下簡稱中科院）之「技術津貼」四二四、二○○元項
目，依法申請復查，原告主張「技術津貼」不屬薪資所得為免稅所得，經查中科院所
核發「技術津貼」之性質，為經常性研究補助費給與，且按月按職級定額支給，依首
揭規定核屬提供勞務取得之報酬為薪資所得；另中科院對於給付非軍職員工八十年度
之「品位加給」及「技術津貼」，已依規定填發免扣繳憑單在案，又根據行政院秘書
長八十四年十月十七日台八十四財三七○○七號函復國防部八十四年九月二日珍琥
字第二二九一號函稱：「貴部報院為中山科學研究院給付非軍職人員之科技品位加給
暨技術津貼免扣繳所得稅一案，與現行法令規定不合，奉示：本案應依法課徵所得稅
．．．」，又依財政部八十五年十二月五日台財稅第八五一九二八○九一號函示：「
．．．中山科學研究院支付非軍職人員『科技品位加給』暨『技術津貼』，既經查明
係通案依職級按月定額給付，核屬所得稅法第十四條第一項第三類之薪資所得．．．
應依法課徵綜合所得稅。」復查後認為原核定並無不合，應予維持。原告於訴願階段
復主張行政命令不可溯及既往，經查中科院所訂科技人員品位加給支給標準表及技術
員薪給標準表之等級，每月按職級定額領取科技品位加給或技術津貼，該院與其聘僱
人員之約定事項亦載明所指薪給除實物代金及眷補費外，包括全部給與。又財政部台
灣省北區國稅局於八十二年間曾派員前往該院瞭解結果，該院支付非軍職人員之品位
加給及技術津貼係採按月給付方式，並非按研究計畫個案給付，復經中科院八十一年
十一月三日八十一訓誠字第一六八七三號函，說明該院各類薪資扣繳所得狀況，略以
該院於年度開始即訂有各項研究計畫，並按照研究計畫逐月實施。各項研究計畫除一
般經費外，為勵科技人員竭盡心智參與研發工作，另編列研發人員研究補助費及技
術津貼。為便利作業，研發人員研究補助費係採按月發放方式，再經由成本歸戶手續
，回歸計畫預算內（如研究補助費採個案給付，必將增加人力作業之負擔，不符經濟
效益）等語，足見中科院給付非軍職員工之品位加給及技術津貼之所得，屬經常性補
助費給與，且依職級按月定額支給，為提供勞務所取得之報酬，依首揭行為時所得稅
法第四條第八款但書及第十四條第三類規定，核非免稅之所得，被告於法定核課期間
內依法發單補徵稅款，並無不合。原告主張基於信賴利益不宜追溯補徵，於法無據。
三、綜上，原處分及訴願、再訴願決定並無違誤，請駁回原告之訴等語。
    理  由
按中華民國政府或外國政府，國際機構、教育、文化、科學研究機構、團體，或其他
公私組織，為獎勵進修、研究或參加科學或職業訓練而給與之學金及研究、考察補
助費等所得，免納所得稅。但受領之獎學金或補助費，如係為授與人提供勞務所取得
之報酬，不適用之，為行為時所得稅法第四條第八款所規定。又凡公、教、軍、警、
公私事業職工薪資及提供勞務者之所得，為薪資所得，該項所得之計算，以在職務上
或工作上取得之各種薪資收入為所得額；前項薪資包括薪金、俸給、工資、津貼、歲
費、獎金、紅利、各種補助費及按月或按年分期給付之退休金或養老金。但為雇主之
目的，執行職務而支領之差旅費、日支費及加班費不超過規定標準者，及依同法第四
條規定免稅之項目，不在此限，復為同法第十四條第一項第三類所明定。本件原告八
十年度綜合所得稅結算申報，經被告查得其取自中科院之薪資所得四二四、二○○元
未合併申報，乃核定補徵稅額八九、○八二元。原告不服，就取自中科院之薪資所得
四二四、二○○元部分，循序提起行政訴訟，主張：中科院係依動員戡亂臨時條款第
四條規定設立，其所研發者乃及國家安全、全民福祉之國防科技，非一般民生科技
所可比擬，而一般科技之研發尚且予以租稅優惠，舉輕以明重，本案之研發自應給予
更高之優渥獎勵，故而本案原告所領取之「品位加給」（或「技術津貼」）所得為研
究補助費應合於免稅優惠之立法目的，依法免納所得稅。又該項所得之本質，既經中
科院認定為免稅所得，自足堪信實。其給付之方式，在會計上乃依員工參與程度不同
，分別計算獎勵津貼之金額採按月給付，此乃權衡變通之辦法，惟中科院係專案個別
申請研究補助費，且按研究計畫個案分別給付，應無疑義，由上述得之，本件「品位
加給」（或「技術津貼」）所得，依財政部六十八年十一月三十日台財稅第三八五○
一號函釋，應屬免稅範圍。原告於申報所得稅時，即依當年度扣繳憑單誠實申報。政
府機關對人民之信賴利益應予保護，本案認定課稅之標準未明確前，及中小學教職員
課後輔導等所得未補課稅前，基於平等原則，自不宜追溯補徵系爭薪資所得之稅款。
且稅捐稽徵人員依所得稅法第九十五條規定，逐年至中科院查閱會計資料，對該研究
補助費未予扣繳並未置喙，足證其亦同意中科院將研究補助費性質認定為免稅範圍。
從而，被告依行為時所得稅法第四條第八款但書之規定，課徵系爭稅款，有違憲法第
一百六十五條、第一百七十一條及中央法規標準法第十一條之規定，應為無效云云。
經查，憲法第一百六十五條係規定教育科學藝術工作者生活之保障，與憲法第十九條
規定人民有依法律納稅之義務，兩者併行不背。前者，要求政府依國民經濟進展之情
形，隨時提高教育科學藝術工作者之待遇；但並不因此免除該類人員依法納稅之義務
。因此，除非法律明定得免納稅義務者外，稅捐單位對之課徵各類稅款，無違憲法第
十九條、第一百七十一條及中央法規標準法第十一條之規定。是中科院不論依何法源
設立，其所屬人員除非法律明定免徵所得稅外，自不得解免其納稅之義務。又行政法
上所謂信賴保護原則，係指人民因相信既存之法秩序，而安排其生活或處置其財產，
則不能因嗣後法規之制定或修正，而使其遭受不能預見之損害，用以保護人民之既得
權益。本原則之適用，係在禁止新制定或修正法規有溯及既往之效力。而所謂平等原
則，係指相同之事件應為相同之處理，不同之事件則應為不同之處理，除有合理正當
之事由外，否則不得為差別待遇，合先明。本件中科院之預算雖分別依計畫編列人
事費支應其員工之各項給與，但實際上領受「品位加給」或「技術津貼」之非軍職人
員，無論配屬之單位參與不同計畫，均依該院所訂「科技人員品位加給支給標準表」
、「技術員薪給標準表」之等級，每月按級定額領取科技品位加給或技術津貼。且該
院與其聘僱人員之約定事項亦載明所指薪給，除實物代金及眷補費外，包括全部給與
，其非軍職人員所領受之科技品位加給或技術津貼，核屬因提供勞務所取得之報酬，
應無行為時所得稅法第四條第八款免納所得稅規定之適用。況財政部臺灣省北區國稅
局於八十二年間派員前往該中科院瞭解結果，其支付非軍職人員之科技品位加給及技
術津貼確係按月給付方式，復經中科院八十一年十一月三日（八一）訓誠字第一六八
七三號函致該局，說明其各類薪資扣繳所得稅狀況：「本院於年度開始即訂有各項研
究計畫，並按照研究計畫逐月實施。各項研究計畫除一般經費外，為獎勵科技人員竭
盡心智參與研發工作，另編列研發人員研究補助費及技術津貼。為便利作業，研發人
員研究補助費係採按月發放方式，再經由成本歸戶手續，回歸計畫預算內（研究補助
費採個案給付，必將增加人力及作業之負擔，不符經濟效益）」等語。足見中科院給
付非軍職員工之品位加給及技術津貼之所得，屬經常性研究補助費給與，且依職級按
月定額支給，為提供勞務所取得之報酬，依首揭規定，核非免稅之薪資所得，被告依
法發單補徵稅款，並未逾稅捐稽徵法第二十一條所定核課期間，於法並無不合。另首
揭所得稅法之規定一直未變更，又補充解釋該稅法之行政院及財政部之函釋，應追溯
至首開稅法頒布時生效，自無行政法信賴保護原則之適用。另財政部臺灣省北區國稅
局八十二年四月十五日北區國稅三第八二○○七三○七號函僅係該局對財政部之建議
函，並非對外發布之有效函釋，亦不因該建議函而生信賴保護之問題。而原告所舉中
小學教職員課後輔導等所得，與系爭所得，性質上並非相同事件，被告對原告課稅之
處分，無違平等原則。至該中小學教師課後輔導等所得，是否應予追課稅捐，與本件
無，不得執為原告系爭所得應免納所得稅之論據。又納稅義務人如有前開所得稅法
第十四條第一項各類之所得，即應依同法第七十一條規定申報納稅。至所得稅法第九
十四條第一項係關於扣繳義務人扣繳稅額退補之規定，原告謂中科院依該規定有義務
先行代為繳納稅款，故本件應以中科院及其上級機關為補課對象一節，殊有誤會。而
所得稅法第九十五條之規定，僅係為加強課稅資料之正確性，授予稽徵機關調查及督
促扣繳義務人對於扣繳報告之確實，是尚不因稽徵機關未為調查或督促扣繳義務人，
即認納稅義務人就其取得之所得不負申報納稅之義務。再課稅與否應由稽徵機關依法
認定，非可由事業團體或機關自行認定，原告主張系爭所得既經發放單位認定為免稅
，足堪信實云云，尚屬誤解。從而，被告依據首揭法律規定，課徵原告系爭所得稅，
無違憲法第一百六十五條、第一百七十一條及中央法規標準法第十一條之規定。原告
主張，核無足採。原處分洵無違誤，一再訴願決定，遞予維持，俱無不合。原告起訴
意旨，難謂有理，應予駁回。
據上論結，本件原告之訴為無理由，爰依行政訴訟法第二十六條後段，判決如主文。
中    華    民    國     八十八      年      四      月      十五       日
                    行 政 法 院 第 一 庭
                                審 判 長 評  事      黃  綠  星
                                         評  事      林  茂  權
                                         評  事      高  秀  真
                                         評  事      藍  獻  林
                                         評  事      黃  璽  君
右  正  本  證  明  與  原  本  無  異
                                         法院書記官  邱  彰  德
中    華    民    國     八十八      年      四      月      十五       日
